臺灣臺中地方法院交通事件裁定　　　　100年度交聲字第584號
原處分機關　交通部公路總局臺中區監理所
異議人即
受處分人　　林振欽
上列異議人即受處分人因違反道路交通管理處罰條例案件，對於
交通部公路總局臺中區監理所100 年1 月18日所為之處分（中監
違字第裁60-Z00000000號裁決書）聲明異議，本院裁定如下：
    主  文
原處分撤銷。
林振欽汽車駕駛人，駕駛自小客車經測試檢定酒精濃度超過規定
標準，處罰鍰新臺幣壹萬玖仟伍佰元，參加道路交通安全講習，
並記違規點數五點。
    理    由
一、按汽車駕駛人，飲用酒類後其吐氣所含酒精濃度超過每公升
    0.25毫克以上者，不得駕車，道路交通安全規則第114 條第
    2 款定有明文；又道路交通安全規則所謂汽車，包括機器腳
    踏車，亦為該規則第2 條第1 項第1 款所明定。次按汽車駕
    駛人，駕駛汽車經測試檢定酒精濃度超過規定標準者，處新
    臺幣（下同）15,000元以上60,000元以下罰鍰，並當場移置
    保管該汽車及吊扣其駕駛執照1 年，道路交通管理處罰條例
    第35條第1 項第1 款定有明文；又道路交通管理處罰條例所
    謂汽車包括機器腳踏車，此觀諸該條例第3 條第8 款規定即
    明。再行為後法律或自治條例有變更者，適用行政機關最初
    裁處時之法律或自治條例；但裁處前之法律或自治條例有利
    於受處罰者，適用最有利於受處罰者之規定，行政罰法第5
    條定有明文。本件異議人即受處分人林振欽（下稱受處分人
    ）行為後，道路交通管理處罰條例第68條規定業於民國99年
    5 月5 日修正，自同年9 月1 日施行，第68條增訂第2 項規
    定：「領有汽車駕駛執照之駕駛人，除駕駛聯結車、大客車
    、大貨車外之非其駕駛執照種類之車輛，違反本條例及道路
    交通安全規則之規定，應受吊扣其駕駛執照情形時，無因而
    肇事致人受傷或重傷者，記違規點數五點。但一年內違規點
    數共達六點以上或再次應受吊扣駕駛執照情形者，併依原違
    反本條例應受吊扣駕駛執照處分規定，吊扣其駕駛執照。」
    對於汽車駕駛人駕駛非其駕駛執照種類之車輛，違反應吊扣
    駕駛執照之處分，得緩即予吊扣駕駛執照而採記違規點數，
    是本件原處分機關之最初裁處時（即100 年1 月18日）已在
    修正後違反道路交通管理處罰條例第68條第2 項修正施行之
    後，且修正前規定未較有利於受處分人，揆諸上揭規定，比
    較新舊法適用結果，以原處分機關作成最初裁處時之修正後
    道路交通管理處罰條例第68條第2 項規定最有利於受處分人
    ，應適用修正後規定。另汽車駕駛人有第35條第1 項規定之
    情形者，應接受道路交通安全講習，道路交通管理處罰條例
    第24條第1 項第2 款定有明文。
二、原處分機關意旨略以：聲明異議人即受處分人林振欽於民國
    98年12月22日20時30分許，駕駛車牌號碼5375-HV 號自小客
    車，在國1 公路南下188 公里（王田匝道出口處），因「酒
    後駕車肇事（經測試0.93毫克）」違規，經內政部警政署國
    道公路警察局第三警察隊製作公警局交字第Z00000000 號舉
    發通知單予以舉發。經原處分機關交通部公路總局臺中區監
    理所於100 年1 月18日依違反道路交通管理處罰條例第35條
    第1 項第1 款之規定，以中監違字第裁60-Z00000000號裁決
    書裁處受處分人49,500元，記違規點數5 點，並應參加道路
    安全講習，逾期依裁決書處罰主文規定裁處等語。
三、聲明異議意旨則以：依據行政罰法第26條規定，一行為同時
    觸犯刑事法律及違反行政法上義務規定者，依刑事法律處罰
    之。本人業經檢察官（聲明異議狀誤載為法院）被判緩起訴
    處分，並已繳納30,000元在案，而監理機關另要向本人處罰
    行政罰鍰49,500元，並記違規點數5 點，實無再一事二罰處
    行政罰之必要，請庭上撤銷行政罰鍰49,500元，以維持公平
    正義原則等語。
四、經查：
  (一)按道路交通管理處罰條例所規定之罰則本質上係屬行政罰，
    此由該條例中就交通違規行為所定法律效果包括罰鍰、記點
    、吊扣證照等行政罰觀之甚明（參照行政罰法第1 條、第2
    條將罰鍰、吊扣證照處分均定為行政罰），是違反道路交通
    管理處罰條例之裁罰事件，自有行政罰法之適用。次按94年
    2 月5 日公布，於95年2 月5 日施行之行政罰法第26條規定
    ：「一行為同時觸犯刑事法律及違反行政法上義務規定者，
    依刑事法律處罰之。但其行為應處以其他種類行政罰或得沒
    入之物而未經法院宣告沒收者，亦得裁處之。前項行為如經
    不起訴處分或為無罪、免訴、不受理、不付審理之裁判確定
    者，得依違反行政法上義務規定裁處之」，又其他種類行政
    罰，係指違反行政法上之義務應受「裁罰性」之「不利處分
    」，依行政罰法第2 條規定，包括限制或禁止行為之吊扣證
    照處分；究其立法理由，一行為同時觸犯刑事法律及違反行
    政法上義務規定時，由於刑罰與行政罰同屬對不法行為之制
    裁，刑罰之懲罰作用較強，故在處罰目的相同且處罰方式相
    同時，若依刑事法律處罰，即足資警惕時，實無一事二罰再
    處行政罰之必要；且刑事法律處罰，由法院依法定程序為之
    ，較符合正當法律秩序，應予優先適用，故同時觸犯刑事法
    律及違反行政法上義務規定之行為，行政機關得否科以與刑
    罰相類之行政罰處罰，端視該行為之刑事訴追或審判程序終
    局結果而定，在刑事訴追、審判程序尚未終局確定前，行政
    機關自不得逕予裁罰，至於罰鍰以外之沒入或其他種類行政
    罰，因兼具維護公共秩序之作用，為達行政目的，行政機關
    仍得併予裁處。又按刑事訴訟法第253 條之1 所指之緩起訴
    處分，以觀察犯罪行為人有無施以刑法所定刑事處罰之必要
    ，為介於起訴及微罪職權不起訴間之緩衝制度設計，依此制
    度設計，觸犯刑事法律之犯罪行為，除得經檢察官之起訴，
    並由法院審理後，為有罪科刑、無罪、免訴、不受理、不付
    審理之裁判外，如檢察官認該行為所涉為死刑、無期徒刑或
    最輕本刑3 年以上有期徒刑以外之罪，於參酌刑法第57條所
    列事項及公共利益之維護，認以緩起訴為適當者，得定1 年
    以上3 年以下之緩起訴期間為緩起訴處分（刑事訴訟法第25
    3 條之1 ），就要件言，緩起訴基本上係認被告有犯罪嫌疑
    ，而暫緩起訴，並得科被告予一定之負擔或指示，此與不起
    訴處分係因犯罪嫌疑不足或其他原因，且不得附條件或負擔
    ，顯有不同，可知緩起訴處分是一種刑事處罰；且經檢察官
    為「緩起訴」處分者，於「緩起訴」之猶豫期間內，檢察官
    可對其持續觀察，若認其顯無反省警惕之情或根本欠缺反省
    警惕之能力（即符合刑事訴訟法第253 條之3 第1 項所列3
    款情形）者，得依職權或依告訴人之聲請，將「緩起訴」處
    分撤銷，並依法追訴，亦即在緩起訴處分之猶豫期間內，刑
    事訴追程序仍未終局確定，此與不起訴處分確定後，刑事訴
    追程序終結，檢察官原則上不得就同一行為再行起訴之法律
    效果迥異；是以，緩起訴處分性質上既與不起訴處分不同，
    本無適用行政罰法第26條第2 項規定之餘地；況行政罰法第
    26條第2 項並未明列「緩起訴處分」，亦不宜擴張解釋；從
    而，經檢察官為緩起訴處分之行為，如同時違反行政法上義
    務之規定，因已有刑事處罰，此時行政機關若另行依法行政
    裁罰，無異一罪二罰，因此參酌行政罰法第26條之立法意旨
    ，違反行政法上義務之行為，若同時亦經檢察官另為緩起訴
    處分時，行政機關應不得就同一行為，再為與刑罰相類之罰
    鍰處分；且按緩起訴之被告依檢察官緩起訴處分命令，向公
    益團體繳納捐款，係履行檢察官為緩起訴處分命令，性質上
    自屬於處分金，與罰金無異，則道路交通管理處罰條例第35
    條第8 項所規定之罰金，解釋上自應包括依檢察官處分命令
    而向公益團體繳納捐款在內，異議人既依檢察官之緩起訴處
    分命令，向公益團體繳納捐款，即係履行檢察官為緩起訴處
    分命令，與受刑事處罰無異，就該範圍內，自不應再受同一
    目的行政罰鍰之裁罰；故檢察官為緩起訴處分時，如已對異
    議人課予指示及負擔，應視為異議人已依刑事法律受到處罰
    ，則於緩起訴處分確定後，自不得再處以行政罰鍰；準此，
    汽車駕駛人之酒後駕車行為，經測試檢定酒精濃度超過規定
    標準時，其既違反道路交通管理處罰條例第35條第1 項第1
    款所定之行政法上義務，同時又觸犯刑法第185 條之3 公共
    危險罪之刑事法律，則道路交通主管處罰機關依上開行政罰
    法第26條第1 項但書規定，得對異議人處以其他種類行政罰
    之情形外，關於罰鍰部分，則應依行政罰法第26條及道路交
    通管理處罰條例第10條規定，移送地方法院檢察署處理，於
    移送後，除有行政罰法第26條第2 項所定不起訴等事由及其
    他法律另有規定，得依違反行政法上義務規定另行裁處者外
    ，即不得再依道路交通管理處罰條例第35條第1 項第1 款規
    定，裁處異議人罰鍰之行政罰。再按「前項汽車駕駛人，經
    裁判確定處以罰金低於本條例第92條第3 項所訂最低罰鍰基
    準規定者，應依本條例裁決繳納不足最低罰鍰之部分。」道
    路交通管理處罰條例第35條第8 項既有明文，亦即違反道路
    交通管理處罰條例之酒後駕車行為人，如其因同一行為所受
    之罰金刑事處分，或其他實質該當行政罰法第26條第1項 之
    「依刑事法律」之刑事處分仍低於主管機關依該條例第92條
    第3 項所定之最低罰鍰基準規定（指道路交通管理事件統一
    裁罰基準表）時，交通裁罰機關仍得裁處該行為人不足部分
    之罰鍰。
  (二)查本件異議人即受處分人林振欽於上開時、地，駕駛車號53
    75-HV 號自小客車肇事，經警攔停進行呼氣酒精濃度測試，
    當場測得其呼氣酒精濃度達每公升0.93毫克，已逾規定不得
    駕駛車輛之濃度標準等情，為異議人所不否認，並有內政部
    警政署國道公路警察局第三警察隊公警局交字第Z00000000
    號舉發違反道路交通管理事件通知單1 紙在卷可稽，足認其
    確有原處分所認定之酒後駕車之交通違規行為無訛。
  (三)次查，異議人同一酒後駕車之行為，因同時觸犯刑法第185
    條之3 之公共危險罪，經臺灣臺中地方法院檢察署檢察官以
    98年速偵字第4388號為緩起訴處分，令異議人應於緩起訴處
    分確定後、檢察署通知之日起3 個月內向財團法人博幼社會
    福利基金會支付30,000元，緩起訴期間為1 年，而異議人已
    依上開緩起訴處分，於99年1 月9 日向財團法人博幼社會福
    利基金會支付30,000元，且該緩起訴處分猶豫期間於100 年
    1 月7 日業已屆滿而未經撤銷等事實，亦有臺灣臺中地方法
    院檢察署檢察官98年速偵字第4388號執行緩起訴處分命令通
    知書、財團法人博幼社會福利基金會緩起訴處分金收據、臺
    灣高等法院被告前案紀錄表各1 份，亦甚明確。經核此緩起
    訴處分附加條件之履行固非刑法所定刑罰之種類，然已對異
    議人名譽、心理產生相當制約並影響被告之財產權等權益，
    應可實質該當行政罰法第26條第1 項之「依刑事法律」之刑
    事處分規定。是以，揆諸前揭說明，異議人既因同一酒後駕
    車行為同時觸犯刑法及違反行政法上義務，其中刑事部分並
    經檢察官為緩起訴處分執行完畢確定，則原處分機關依道路
    交通管理處罰條例第35條第1 項第1 款規定，對異議人上開
    酒後駕車之違規行為予以裁罰時，除其行為應處以其他種類
    行政罰即記違規點數5 點及施以道路交通安全講習部分，仍
    得予以裁處外，就異議人違反行政法上義務而受罰鍰49,500
    元部分，除非另有法律特別規定，否則依行政罰法第26條第
    1 項前段規定，即不得再依上揭道路交通管理處罰條例等規
    定裁罰之：
    1.本件異議人於酒後違規駕駛汽車時，其呼氣酒精濃度已超
      過每公升0.55毫克，依違反道路交通管理事件統一裁罰基
      準表之規定，駕駛人駕駛自小客車違反道路交通管理處罰
      條例第35條第1 項第1 款之規定，駕駛人吐氣所含酒精濃
      度超過每公升0.55毫克以上，在期限內到案者，處罰鍰為
      49,500元，異議人既依檢察官緩起訴處分支付30,000元與
      財團法人博幼社會福利基金會，自僅得應依道路交通管理
      處罰條例第35條第8 項之規定，就差額部分即19,500元予
      以裁罰，從而，本件關於罰鍰部分之異議為有理由。
    2.至原處分機關依道路交通管理處罰條例第68條第2 項、第
      35條第1 項第1 款規定另裁處異議人記違規點數5 點及施
      以道安講習部分，均係屬裁罰性之不利處分，為維護交通
      安全，促使駕駛人於飲酒後能知所警惕，實有教導駕駛人
      了解交通規則並加強其遵循之必要，故依行政罰法第26條
      第1 項但書之規定，仍得裁處之，亦此敘明。
五、綜上所述，原處分機關裁處異議人罰鍰49,500元之部分，核
    與行政罰法第26條第1 項前段規定不符，異議人此部分之異
    議，為有理由。另原處分關於違規點數5 點及道路交通安全
    講習部分之裁處內容，雖未據異議人聲明異議，然按聲明異
    議屬一種司法救濟途徑，由法院審查受處分人所涉之違規事
    實是否成立，及原處分所適用之法條是否正確、裁罰是否適
    當，因法院負有司法審查之作用，對原處分失當時，應自為
    處分，就罰鍰、吊照及安全講習等處罰效果，宜為一併重新
    諭知（臺灣高等法院暨所屬法院98年法律座談會刑事類提案
    第23號決議可佐），此部分係原處分機關基於前開單一交通
    違規行為所為處分之一部，且異議人對其中罰鍰部分已表明
    不服之旨如前，自應認其已對該案之處分全部聲明不服，本
    院自應併予審究，且本件酒後駕車為一個違規行為，罰鍰、
    記點處分及施以道路交通安全講習部分無從區分，從而，應
    認異議人提起本件異議為有理由，本院自應將原處分撤銷，
    另為裁罰如主文第2 項所示，以期適法。
據上論斷，應依道路交通管理處罰條例第87條第2 項、道路交通
事件處理辦法第19條之規定，裁定如主文。
中    華    民    國    100    年    2    月    25    日
                  交通法庭  法  官   楊欣怡
以上正本證明與原本無異。
如不服本裁定應於送達後5日內向本院提出抗告狀(應附繕本)並
敘述抗告之理由。
                            書記官   黃泰能
中    華    民    國   100    年    2     月    25    日